ACORDAO-COMPLETO-2384367

ACÓRDÃO 14549/2019 ATA 44/2019 - PRIMEIRA CÂMARA

VISTOS, relatados e discutidos estes autos de recurso de reconsideração interposto contra o Acórdão 5094/2019-TCU-Primeira Câmara,
ACORDAM os Ministros do Tribunal de Contas da União, reunidos em sessão da Primeira Câmara, ante as razões expostas pelo Relator, em:
9.1. nos termos dos arts. 32, inciso I, e 33 da Lei 8.443/1992, conhecer dos presentes recursos de reconsideração para, no mérito, negar provimento ao recurso interposto pelo sr. Marcos Jorge de Lima e dar provimento aos recursos interpostos pelos srs. Yana Dumaresq Sobral Alves e Igor Nogueira Calvet, de forma a:
9.1.1. julgar regulares as contas dos srs. Yana Dumaresq Sobral Alves, Igor Nogueira Calvet e Carlos Augusto Grabois Gadelha, dando-lhes quitação plena, nos termos dos arts. 1°, inciso I; 16, inciso I; 17 e 23, inciso I, da Lei 8.443/1992; 
9.2. dar ciência deste acórdão aos recorrentes.

Recurso de reconsideração interposto contra acõrdão proferido em prestação de contas anual e mediante o qual as contas de alguns responsáveis foram julgadas regulares com ressalva.

Primeira Câmara

Secretaria -Executiva do Ministério da Indústria, Comércio Exterior e Serviços.

3. Interessados/Responsáveis/Recorrentes:
3.1. Responsáveis: Abrao Miguel Arabe Neto (XXX.757.496-XX); Alessandro Franca Dantas (XXX.874.011-XX); Alexsandro Mairink Hoffman (XXX.097.957-XX); Carlos Augusto Grabois Gadelha (XXX.047.737-XX); Daniel Marteleto Godinho (XXX.904.316-XX); Douglas Finardi Ferreira (XXX.806.798-XX); Edna de Souza Cesetti (XXX.402.621-XX); Fernando Lourenco Nunes Neto (XXX.615.837-XX); Fernando de Magalhães Furlan (XXX.751.809-XX); Herlon Alves Brandão (XXX.673.806-XX); Igor Manhaes Nazareth (XXX.925.308-XX); Igor Nogueira Calvet (XXX.097.403-XX); Leonardo Rabelo de Santana (XXX.354.797-XX); Marcelo Maia Tavares de Araujo (XXX.979.411-XX); Marco Cesar Saraiva da Fonseca (XXX.648.747-XX); Marcos Jorge de Lima (XXX.678.252-XX); Marcos Vinicius de Souza (XXX.757.138-XX); Margarete Maria Gandini (XXX.865.470-XX); Márcio Luiz de Freitas Naves de Lima (XXX.999.346-XX); Natália Lorenzetti (XXX.278.249-XX); Renato Agostinho da Silva (XXX.347.324-XX); Sandro Meira Ricci (XXX.322.131-XX); Thaise Pereira Pessoa Dutra (XXX.588.431-XX); Yana Dumaresq Sobral Alves (XXX.458.421-XX)
3.2. Recorrentes: Marcos Jorge de Lima (XXX.678.252-XX); Yana Dumaresq Sobral Alves (XXX.458.421-XX); Igor Nogueira Calvet (XXX.097.403-XX).

13.1. Ministros presentes: Walton Alencar Rodrigues (Presidente) e Benjamin Zymler (Relator).
13.2. Ministros-Substitutos convocados: Augusto Sherman Cavalcanti e Marcos Bemquerer Costa.
13.3. Ministro-Substituto presente: Weder de Oliveira.

BENJAMIN ZYMLER

Ministro-Substituto Weder de Oliveira.

Trata-se de recursos de reconsideração interpostos pelos srs. Marcos Jorge de Lima, Igor Nogueira Calvet e Yana Dumaresq Sobral Alves contra o Acórdão 5094/2019-TCU-Primeira Câmara, proferido em tomada de contas da Secretaria Executiva do Ministério da Indústria, Comércio Exterior e Serviços - exercício de 2016.
2.	Mediante o referido acórdão, no que interessa no presente momento processual, os recorrentes tiveram suas contas julgadas regulares com ressalva em razão das seguintes ocorrências (peça 15) :
a) srs. Marcos Jorge de Lima (então Secretário-Executivo do Ministério da Indústria, Comércio Exterior e Serviços) , Yana Dumaresq Sobral Alves (então Subsecretaria de Informação e Gestão Estratégica) e Igor Nogueira Calvet (então Secretário do Desenvolvimento e Competitividade Industrial) :
- intempestividade na designação e na efetiva atuação do grupo de acompanhamento de que trata o art. 33 do Decreto 7.819/2012, que regulamentou o Programa Inovar-Auto;
b) sr. Marcos Jorge de Lima (então Secretário Executivo) :
- vulnerabilidade da segurança da informação em decorrência da não estruturação da equipe de tratamento e resposta a incidentes em redes computacionais, conforme estabelece o art. 5º, V, da IN GSI 1/2008; 
- elevado estoque de prestações de contas não analisadas relativas a transferências concedidas pelo extinto Ministério da Indústria, Comércio Exterior e Serviços; 
- baixo alinhamento institucional da unidade jurisdicionada com a Agência Brasileira de Desenvolvimento Industrial no planejamento das atividades a serem executadas no âmbito do contrato de gestão existente entre elas.
3.	Depois de propor o conhecimento do recurso, a Secretaria de Recursos assim se manifestou quanto ao mérito, com o respaldo do Ministério Público junto ao TCU:
"4.	Delimitação
4.1.	Constitui objeto do recurso verificar se há razões para afastar as ressalvas contidas no relatório fundamentador do acórdão ora vergastado, a ponto de alterar o julgamento das contas.
5.	Contestação sobre a ressalva:  intempestividade na designação e na efetiva atuação do grupo de acompanhamento de que trata o art. 33 do Decreto 7.819/2012, que regulamentou o Programa Inovar-Auto. 
Argumentos do Sr. Marcos Jorge de Lima 
	a) o curto período de gestão do recorrente no exercício em que foram julgadas as contas, 25/10/2016 a 31/12/2016 (peça 21, p. 3) ;
	b) foram adotadas medidas que buscaram atender a recomendação ora tratada, cuja providência efetiva materializou-se na Portaria Interministerial MDIC/MF/MCTIC 326, 19/12/2016 (peça 21, p.4) ;
Argumentos da Srª. Yana Dumaresq Sobral Alves
	a) a efetiva designação de membros do grupo ocorreu em 2016;
	b) em que pese a prudente percepção de intempestividade quanto aos trabalhos do grupo de acompanhamento de que trata o art. 33 do Decreto 7.819/2012, faz-se necessário ressaltar que a demanda apresentada pelo aludido decreto foi atendida no próprio ano de 2016, apesar das intensas transições de equipe no Governo Federal, motivadas pelo impedimento da Presidente da República naquele ano (peça 22, p. 2) ;
	c) o processo de nomeação dos membros do grupo deflagrou-se em abril de 2016, a partir de expedientes do então ministro do MDIC que, após passarem por longa tramitação nos demais órgãos correspondentes, deu origem à publicação da Portaria Interministerial MDIC/MF/MCTIC 326, de 19/12/2016, que designa os membros e dá início aos trabalhos do Grupo (peça 22, p. 2) ;
	d) os gestores que estavam a cargo do MDIC no ano de 2016 não foram omissos em suas obrigações quanto ao art. 33 do Decreto 7.819/2012, mas ao contrário, tomaram as providências necessárias para cumprirem o que demandou o aludido diploma legal (peça 22, p. 2) ;
	e) as contas dos responsáveis do MDIC, nos exercícios de 2014 e 2015, foram julgadas regulares, mas justamente no ano em que efetivamente foram adotadas as providências para atendimento ao referido decreto, foi registrada a ressalva por este Tribunal, o que não reflete o empenho e diligência que os gestores do ministério tiveram naquele ano (peça 22, p. 2) ;
	f) o grupo de acompanhamento de que trata o art. 33 do Decreto 7.819/2012 foi efetivamente criado em 2016 e, portanto, a intempestividade apontada pela Corte de Contas refere-se primordialmente ao período anterior a 2016 (quando, em sua maior parte, esta recorrente sequer estava em exercício no extinto MDIC (peça 22, p. 3) ;
	g) além da adoção das devidas providências pelos gestores do MDIC no ano de 2016, é preciso destacar que o Programa Inovar-Auto era responsabilidade da Secretaria de Desenvolvimento e Competitividade Industrial, como afirma o próprio Acórdão 5094/2019-TCU-Primeira Câmara. Nessa secretaria, residiam as competências regimentais para coordenar e acompanhar os programas instituídos pelo Governo Federal para estimular as indústrias dos complexos industriais de mobilidade e logística. A mesma estrutura, antes nomeada de Secretaria de Desenvolvimento Produtivo, era responsável, na época de elaboração e início da implementação do Inovar-Auto, por coordenar e acompanhar os programas do regime automotivo geral e regional. Tal área era a única a possuir competências relativas ao programa Inovar-Auto, no âmbito do decreto regimental do MDIC (peça 22, p. 2) ;
	h) a Subsecretaria de Informação e Gestão Estratégica do MDIC (SIGE) , na qual estava a recorrente lotada, foi criada pelo Decreto 8.663, de 3/2/2016, somente quando foi dotada de estrutura regimental e recebeu competências voltadas à gestão estratégica e de riscos, e ao monitoramento de programas do ministério. É importante ressaltar que essa área praticamente inexistia antes de 2016, uma vez que a subsecretaria que antecedeu a criação da SIGE não possuía nenhuma estrutura regimental além da figura do subsecretário, não possuindo nem mesmo equipe própria. Desse modo, a SIGE não poderia ser apontada como corresponsável diante do atraso acumulado nos anos anteriores (peça 22, p. 2) ;
	i) adicionalmente, em todas suas competências, e pela própria localização dessa estrutura no âmbito da Secretaria executiva do ministério, a expectativa era de que tal unidade atuasse no nível de formulação de diretrizes e estratégia, e não nos níveis táticos ou operacionais, a exemplo de tratativas que envolvessem criação e atuação de grupos de trabalhos atinentes às áreas finalísticas do ministério (peça 22, p. 3) ; 
	j) não obstante a limitação de competência da SIGE quanto à impropriedade detectada pelo Tribunal, e apesar de ter sido criada somente no ano objeto do aludido relatório de contas, essa área foi prontamente diligente em perseguir sua missão institucional (peça 22, p. 3) ; 
	k) com a sua criação, essa subsecretaria coordenou um esforço interno de reflexão e atualização do planejamento estratégico do órgão, para que esse funcionasse como bússola para orientar o trabalho de gestão estratégica e monitoramento no âmbito do extinto MDIC (peça 22, p. 3) ; 
	l) vale destacar que o aludido esforço resultou na atualização e aprovação das diretrizes estratégicas do ministério, na forma do Mapa Estratégico, em abril de 2016, e ratificadas, com poucas alterações, em julho de 2016, no formato de Planejamento Estratégico 2016/2019. Esse instrumento foi objeto de monitoramento por meio da ferramenta online Central de Monitoramento e Avaliação do MDIC, onde gestores designados por cada área alimentavam mensalmente o andamento de suas ações arroladas no Planejamento Estratégico (peça 22, p. 3) ;
	m) a SIGE atuou, ainda em 2016, para reforçar a atuação do MDIC em matéria de monitoramento e avaliação de seus programas. Em julho daquele ano, a SIGE iniciou levantamento de iniciativas de avaliação de programas e políticas públicas em curso no ministério. Dele resultou uma reflexão mais aprofundada sobre diretrizes de monitoramento e avaliação que deveriam ser observadas pelos gestores do ministério (peça 22, p. 3) ; 
	n) esta recorrente, na condição de subsecretária da SIGE, exerceu com zelo e esmero suas atribuições, adotando providências no tocante às boas práticas de gestão no âmbito da administração pública (peça 22, p. 3) .
Argumentos do Sr. Igor Nogueira Calvet 
	a) de acordo com o parecer do Subprocurador-geral, mencionado no Acórdão 5094/2019-TCU-Primeira Câmara, os gestores estão sendo nominados em virtude de seus cargos e não em razão de condutas individualizadas. Diante disso, ele pondera que a responsabilidade não deve ser automaticamente conferida aos responsáveis que atuaram como substitutos, sendo necessário individualizar os atos omissivos ou comissivos especificamente praticados por eles quando investidos no exercício da função de direção da entidade, restringindo-se assim aos titulares dos cargos de Secretário-Executivo, Subsecretário de Informação e Gestão Estratégica e Secretário de Desenvolvimento e Competitividade Industrial do extinto MDIC (peça 28, p. 3) ;
	b) no que tange ao recorrente, a partir de 12/5/2016, com a ruptura na gestão do Executivo Federal, em decorrência do impeachment da ex-Presidente Dilma Rousseff, esse assumiu interinamente a gestão da Secretaria de Desenvolvimento de Competitividade Industrial (SDCl/MDIC) tendo permanecido nessa posição até sua efetiva nomeação como Secretário da SDCI, em 26/10/2016 (peça 28, p. 4) ;
	c) o recorrente, na data em que assumiu como interino passou a adotar, tempestivamente, as medidas necessárias para a plena efetivação da exigência legal disposta no art. 33 do Decreto 7.819/2012 (peça 28, p. 4) ;
	d) a Portaria que designou os membros do grupo de acompanhamento do programa - por depender de um ato administrativo complexo, em virtude de necessitar do concurso de vontades de três ministérios, somente foi assinada por todas as partes e publicada em dezembro de 2016 (peça 28, p. 4) ;
	e) em complemento às tratativas para a criação do grupo de acompanhamento que culminaram com a assinatura da Portaria Interministerial MDIC/MF/MCTIC 326, 19/12/2016, outras medidas foram adotadas ao longo do exercício de 2016, no sentido de atender às boas práticas de governança, notadamente no que se refere ao monitoramento e avaliação do Programa, visando ao aperfeiçoamento do seu desempenho. Nesse sentindo, é possível destacar a contratação e o recebimento dos produtos da consultoria da Unesco (Organização das Nações Unidas para a Educação, a Ciência e a Cultura) , o avanço na implementação das auditorias de 3' parte com a abertura da consulta pública do Manual de Auditoria, bem como a criação dos Comitês de Auxílio Técnico - CATs, mediante Portaria, conforme resta demonstrado, respectivamente, nos Anexos 4 a 10 deste recurso (peça 28, p. 4) ;
	f) essas medidas foram, inclusive, entendidas pela Controladoria Geral da União como avanços, conforme consta do Relatório de Auditoria n° 201700376, referente às contas do MDIC do exercício de 2016 (peça 28, p. 5) .
	Análise
5.1.	Inicialmente, vale dizer que as impropriedades detectadas foram individualizadas para cada responsável, conforme consta do Acórdão ora vergastado, reproduzido na introdução deste relatório. 
5.2.	Não há que se falar em dolo quando o Tribunal julga as contas regulares com ressalva. Ante as impropriedades detectadas e os argumentos expostos pelos ora recorrentes, vale lembrar que a Lei Orgânica desta Corte de Contas disciplina, em seu art. 16, II, que a inexistência de dano ao erário e a constatação de falhas formais e/ou impropriedades na prestação de contas, importa no julgamento pela regularidade com ressalva das contas, com quitação do responsável.
5.3.	Especificamente em relação ao programa Inovar-Auto, o Decreto 7.819/2012, em seu art. 33, estabeleceu a necessidade de monitoramento dos impactos no sentido de acompanhamento, ou seja, ação paralela à execução, periódica. Tal monitoramento deveria avaliar o impacto do Programa em termos de produção, emprego, investimento, inovação, preço e agregação de valor.
5.4.	A designação dos representantes do referido grupo somente foi efetivada em 19/12/2016, com a publicação da Portaria Interministerial MDIC/MF/MCTIC 326/2016.
5.5.	Por elucidativo, vale transcrever trecho da apurada análise empreendida pela unidade técnica (peça 11, p. 2-4) :
3.	Segundo o art. 10, incisos I e II da IN-TCU 63/2010, serão considerados responsáveis pela gestão os titulares e substitutos que tenham desempenhado natureza de responsabilidade de dirigente máximo da unidade jurisdicionada e o membro de diretoria ou ocupante de cargo de direção no nível de hierarquia imediatamente inferior e sucessivo ao do dirigente máximo. Considerando que as contas das secretarias do MDIC são consolidadas na Secretaria-Executiva, são responsáveis o seu titular e substituto, bem como demais titulares e substitutos das subsecretarias do órgão. 
4. O art. 11º, inciso I, da DN-TCU 156/2016, que dispõe sobre a relação das unidades prestadoras de contas para o exercício de 2016, estipula que no caso de secretaria-executiva de ministério, também devem ser incluídos no rol os titulares das demais secretarias da estrutura do respectivo ministério. 
5. A unidade apresentou o rol de responsáveis, constante à peça 2, com a identificação de 24 (vinte e quatro) gestores do Ministério que ocuparam os cargos titulares e substitutos no exercício, conforme preconizam a IN-TCU 63/2010 e a DN-TCU 156/2016, mencionados no preâmbulo desta instrução.
20. Foram averiguadas, pela CGU, a realização e suficiência da avaliação da efetividade e dos impactos do Programa Inovar-Auto. Para tanto, a Controladoria analisou a atuação do Grupo de Acompanhamento, cujo objetivo é delimitar os critérios para monitorar o impacto do Programa em termos de produção, emprego, investimento, inovação, preço e agregação de valor (peça 6, p. 3) . 
21. A CGU constatou que houve intempestividade das providências para execução da referida análise de impacto, visto que o Grupo, instituído em 2012, teve sua primeira reunião no dia 9/6/2017, portanto mais de quatro anos depois (peça 6, p. 3) , mesmo após ocorrer a designação dos representantes de cada Ministério que o compõem com a Portaria Interministerial MDIC/MF/MCTIC 326/2016, de 19/12/2016 (peça 6, p. 17) . A primeira reunião do Grupo ocorreu apenas em junho de 2017.
5.6.	Nesse contexto, ao analisar o período o qual os ora recorrentes estiveram atuando como gestores do MDIC no ano de 2016, identificou-se que a Srª Yana Dumaresq Sobral Alves e o Sr. Igor Nogueira Calvet estiveram atuando como dirigentes na maior parte do exercício de 2016. Segue, a seguir, quadro informativo do período e cargos assumidos no exercício de 2016. 
	MARCOS JORGE DE LIMA (peça 2, p.1) 

	Dirigente máximo: Secretário-Executivo (Titular) 

	25/10/2016 a 31/12/2016

	YANA DUMARESQ SOBRAL ALVES

	Dirigente máximo: Secretária-Executiva (substituta) 

	07/01/2016 a 13/01/2016

	30/05/2016 a 31/05/2016

	15/06/2016 a 27/06/2016

	28/06/2016 a 29/06/2016

	01/08/2016 a 02/08/2016

	01/10/2016 a 08/10/2016

	13/10/2016 a 15/10/2016

	Segundo nível de direção: Subsecretária de Informação e Gestão Estratégica (titular) 

	01/01/2016 a 31/12/2016

	IGOR NOGUEIRA CALVET

	Segundo nível de direção: Secretário do Desenvolvimento e Competitividade Industrial (substituto) 

	17/02/2016 a 18/02/2016

	12/05/2016 a 31/05/2016

	01/06/2016 a 30/06/2016

	01/07/2016 a 17/07/2016

	23/07/2016 a 30/07/2016

	03/08/2016 a 31/08/2016

	01/09/2016 a 30/09/2016

	01/10/2016 a 15/10/2016

	24/10/2016 a 25/10/2016

	26/10/2016 a 31/12/2016 (titular) 

5.7.	Com o fim de consolidar as responsabilidades dos então recorrentes, entendeu-se por necessário analisar as contas anuais pretéritas. Constata-se que no ano de 2014 nenhum dos ora recorrentes figuraram como responsáveis e dirigentes no MDIC nos cargos de secretário executivo ou subsecretário (TC Processo 030.765/2015-3, peça 2) . 
5.8.	No ano de 2015, identifica-se que o Sr. Igor Nogueira Calvet esteve como gestor, dirigente máximo, de maio de 2015 a dezembro de 2015. A Srª Yana Dumaresq Sobral Alves compôs o quadro de dirigente máximo nos meses de novembro a dezembro de 2015 (TC Processo 001.159/2017-8, peça 2) . Ambos tiveram suas contas julgadas regulares, com quitação plena, logo, a caracterização da responsabilidade não foi aplicável (TC Processo 001.159/2017-8, peça 7) .
5.9.	Vale lembrar que a Secretaria-Executiva tem finalidade institucional de assistir ao Ministro de Estado na coordenação e na supervisão das atividades das Secretarias integrantes do MDIC (peça 11, p. 8) .
5.10.	A Subsecretaria de Informação e Gestão Estratégica (SIGE, antiga Subsecretaria de Gestão Estratégica e Competitividade - SGEC) , tinha a finalidade de elaborar estudos e de acompanhar as políticas do MDIC, tendo, portanto, responsabilidade quanto às falhas apontadas (peça 11, p. 8) .
5.11.	E a Secretaria de Desenvolvimento e Competitividade Industrial (SDCI, antiga Secretaria de Desenvolvimento da Produção - SDP) era responsável pela política industrial brasileira, pela elevação da competitividade e do desenvolvimento industrial do país, bem como por ações que promovessem o incremento da produtividade empresarial e da eficiência produtiva (peça 11, p. 8) . Nesse contexto, o Programa Inovar-Auto estava sob sua gestão, e, portanto, os seus gestores são responsáveis pelas impropriedades mencionadas.
5.12.	Especificamente sobre a ressalva quanto à intempestividade na designação e na efetiva atuação do grupo de acompanhamento de que trata o art. 33 do Decreto 7.819/2012, que regulamentou o Programa Inovar-Auto, entende-se razoável a ressalva às contas referentes ao exercício de 2016 daqueles que assumiram as funções relativas aos cargos de Secretário executivo, Subsecretária de Informação e Gestão Estratégica e Secretário do Desenvolvimento e Competitividade Industrial. 
5.13.	Nesse contexto, inclui-se a Srª Yana Dumaresq Sobral Alves, titular, por todo o exercício de 2016, da Subsecretaria de Informação e Gestão Estratégica. No mesmo sentido, segue a responsabilização do Sr. Igor Nogueira Calvet, que assumiu, no ano de 2016, por mais de sete meses, o cargo de Secretário do Desenvolvimento e Competitividade Industrial. Soma-se a isso, o fato de também ter atuado como dirigente máximo por cerca de oito meses no ano de 2015.
5.14.	Situação diferente, no entanto, encontra-se o Sr. Marcos Jorge de Lima que assumiu a Secretaria Executiva no final do exercício de 2016. Nesse caso específico, carece de razoabilidade cobrar-lhe por uma atuação que deveria ter sido realizada durante todo um período.
5.15. 	Não obstante, como se demonstra a seguir, a ressalva de suas contas anuais deve permanecer em razão de outras impropriedades verificadas no exercício.
6.	Argumentos da contestação do Sr. Marcos Jorge de Lima sobre a seguinte ressalva:  vulnerabilidade da segurança da informação em decorrência da não estruturação da equipe de tratamento e resposta a incidentes em redes computacionais (Etir) , conforme estabelece o art. 5º, V, da IN GSI 1/2008. 
	a) para tal finalidade, foi exarada a Portaria nº 4, de 4/12/2016, que aprovou a política de segurança da informação e comunicações do extinto Ministério da Indústria, Comércio Exterior e Serviços (POSIC/MDIC) tendo por finalidade estabelecer diretrizes, critérios e suporte administrativo suficientes à implementação da segurança da informação e comunicações no âmbito da pasta ministerial (peça 21, p.4) ;
	b) a referida Portaria estabeleceu como diretrizes gerais em seu na alínea "a", inc. II do art. 7° que deve ser instituída a equipe de tratamento e resposta a incidentes em redes computacionais (ETIR) , com a responsabilidade de receber, analisar e responder às notificações e atividades relacionados a incidentes de segurança da tecnologia da informação (peça 21, p.4) .	
	Análise
6.1.	Sobre a segurança da informação, cabe transcrever a minuciosa análise empreendida pela unidade técnica que fundamentou a ressalva às contas de 2016 (peça 11, p. 9) :
49. No que toca à segurança da informação, a CGU destacou o avanço trazido pela instituição da CGD e da POSIC e pela publicação das primeiras quatro normas complementares para sua operacionalização. Asseverou, também, que houve designação do Gestor de Segurança da Informação e Comunicações, mas que restou pendente a constituição da Equipe de Tratamento e Respostas a Incidentes em Redes Computacionais (ETIR) , apontada como necessária pela CGU desde 2014, com riscos a efetividade de todas as demais medidas já adotadas (peça 6, p. 49) .
6.2.	Logo, merece destaque que a CGU identificou tal falha, necessidade de implantação da ETIR, desde a gestão 2014. Soma-se a isso a identificação da situação extremamente crítica da segurança da informação e das comunicações, recomendando que a Secretaria Executiva providenciasse o remanejamento ou a contratação de pessoal e capacitação continuada para que a ETIR pudesse se tornar plenamente operacional no menor espaço de tempo possível (peça 6, p. 50) .
6.3.	Logo, a edição da Portaria nº 4, de 4/12/2016 se mostrou necessária, mas não suficiente a ponto de eliminar, ou mesmo minimizar a vulnerabilidade encontrada na segurança da informação.
7.	Argumentos da contestação do Sr. Marcos Jorge de Lima sobre a seguinte ressalva: elevado estoque de prestações de contas não analisadas relativas a transferências concedidas pelo extinto Ministério da Indústria, Comércio Exterior e Serviços.
	a) conforme registrado no Relatório de Gestão referente ao exercício de 2016, dentre as frentes estabelecidas para reduzir o elevado estoque de convênios, uma das estratégias foi trabalhar o fortalecimento das estruturas e fluxos para minimizar o estoque das prestações de contas de convênio. Uma das medidas que buscou sanear o que foi apontado pela Corte de Contas foi a Portaria 320/2016 que estabeleceu o fluxo de tramitação e análise de processos de licitação, contrato, convênio e instrumentos congêneres, fazendo com que os processos de formalização de convênios fossem encaminhados para análise, sob aspecto da conformidade, pela assessoria de controle interno do MDIC (peça 21, p. 5) ;
	b) sobre os convênios vigentes no exercício de 2016, além do acompanhamento realizado por meio de documentos inseridos no portal dos convênios, foram realizadas vistorias in loco, a fim de acompanhar de perto a realidade na execução dos projetos. Ainda segundo o relatório de gestão, dos vinte e nove convênios que entraram em fase de prestação de contas, apenas 10% dos convênios não tiveram as contas apresentadas, sendo informado de maneira conclusiva que apenas 11% das prestações de contas apresentadas foram finalizadas. Nesse sentido, em relação às vinte e seis contas prestadas no exercício de 2016, 65% ocorreram somente no segundo semestre. Destaca-se ainda que, em 2016 foi dada continuidade na análise do passivo de exercícios anteriores, registrando-se que das vinte e três contas não analisadas, 44% já tinham avaliação técnica e aguardavam parecer financeiro (peça 21, p. 5) ;
	c) os esforços para baixa das prestações de contas se mantiveram nos exercícios seguintes, sendo o MDIC, o primeiro ministério a celebrar adesão para realização de análise de prestações de contas preditiva, conforme Resolução 28, de 28/12/2018, que estabeleceu os limites de tolerância ao risco na análise informatizada de prestação de contas de convênios apresentadas até 31/8/2018 (peça 21, p. 6) .
	Análise
7.1.	Em que pese as medidas adotadas, o fato é que a CGU identificou que somente 21% das prestações de contas apresentadas em 2016 foram analisadas e aprovadas, além de que houve um incremento do passivo de convênios, uma vez que 79% (22 dos 28 convênios detectados) com data limite de prestação de contas para o ano de 2016 não foram finalizados (peça 6, p. 9) .
7.2.	Nenhuma justificativa foi dada sobre o fato de 85% das prestações pendentes se referirem à construção de barracões, apesar de a CGU ter identificado ser essa uma área sensível a ser priorizada pela gestão (peça 6, p. 9) .
7.3.	Logo, a edição da Portaria 320/2016 tem a tendência a ajudar na efetividade da prestação de contas, mas não foi suficiente a ponto de reduzir o estoque de prestações de contas não analisadas.
8.	Argumentos da contestação do Sr. Marcos Jorge de Lima sobre a seguinte ressalva: baixo alinhamento institucional da unidade jurisdicionada com a Agência Brasileira de Desenvolvimento Industrial no planejamento das atividades a serem executadas no âmbito do contrato de gestão existente entre elas.
	a) apesar de a argumentação do presente recurso estar delimitada ao período de gestão do recorrente, cabe ressaltar que a supervisão ministerial do MDIC, sempre foi pautada pela melhoria dos processos, inclusive do acompanhamento e monitoramento de suas entidades vinculadas;
	b) por meio do Decreto 8.663, de 3/02/2016, foi aprovada a estrutura regimental e o quadro demonstrativo dos cargos em comissão e das funções gratificadas do MDIC, criando nesta estrutura a Subsecretaria de Informação e Gestão Estratégica (peça 21, p.6) ;
	c) o contrato de gestão firmado com a agência tem procedimento ordinário, disciplinando que a proposta de plano de ação anual e orçamento-Programa devem ser encaminhados ao órgão supervisor, após aprovação no conselho deliberativo da ABDI, até o dia 30 de novembro do ano imediatamente anterior ao exercício em que será executado, para análise, deliberação e, se for o caso, publicação de ato normativo aprobatório do Ministério supervisor, dentro do prazo de 31/12 do mesmo ano (peça 21, p.6) ;
	d) todas as ações voltadas ao alinhamento entre a Agência e as políticas públicas de desenvolvimento a cargo do governo federal, bem como a aprovação do planejamento das atividades a serem executadas pela agência em 2016, são referentes ao período de gestão do recorrente, ao qual somente vincula-se à parte final da fase de aprovação, momento em que qualquer interveniência poderia impactar o prazo estabelecido para aprovação (peça 21, p.6-7) ;
	e) considerou-se, para fins de aprovação, que todo o procedimento foi construído com o objetivo de manter a atuação da agência mais próxima possível à realidade, bem como endereçar recomendações registradas a partir do monitoramento e avaliação dos indicadores e metas pactuados no relatório semestral da Comissão de Acompanhamento e Avaliação 2016, sendo promovida a revisão no plano de ação e orçamento-programa pactuados para aquele ano, iniciando processo evolutivo de robustecimento do plano de trabalho (Portaria 01 de 04/01/2017) como instrumento de supervisão, que culminou, posteriormente, na melhoria do modelo de contratualização, consignado no contrato de gestão MDIC/ABDI para o período 2018-2020 (peça 21, p.7) ;
	f) no período que compreende a gestão do recorrente no extinto Ministério não foram concedidos financiamentos à exportação de serviços de engenharia. Portanto, em virtude de menção expressa no Acórdão recorrido é relevante esse registro no presente recurso (peça 21, p.7) ;
	g) as providências elencadas pela Corte de Contas não constaram do Relatório produzido pela Controladoria Geral da União, em decorrência da Auditoria Anual de Contas, submergindo e motivando a avocação ao direito previsto no inciso LV do artigo 5° da Constituição Federal (peça 21, p.8) .
	Análise
8.1.	Na análise empreendida pela CGU, foi identificado que, para o exercício 2016, foram realizadas diversas alterações no planejamento de exercício, impactando no resultado alcançado no período. Diante de tal fato, evidenciou-se a necessidade de maior alinhamento entre a ABDI e o MDIC, ainda no planejamento das atividades, a fim de se evitar grandes mudanças na revisão, quando as atividades planejadas já estão em execução (peça 6, p. 4) .
8.2.	Vale registrar que a ABDI encaminha o Relatório Semestral de Acompanhamento e o Relatório de Gestão, que consolida os resultados obtidos no ano. Esses relatórios são avaliados pela Comissão de Acompanhamento e Avaliação (CAA) . Conclui-se, adotando como base os relatórios apresentados, dada a série de atrasos detectados, que não há constância na atuação do CAA no que tange ao calendário de monitoramento estabelecido (peça 6, p. 4) . O ora recorrente, no entanto, não se manifesta sobre essa impropriedade.
8.3.	Outro risco levantado nesse âmbito é o de sobreposição de atividades da ABDI com outras instituições prestadoras de apoio a empresas, a exemplo do Serviço Brasileiro de Apoio às Micro e Pequenas Empresas (peça 6, p. 5) . O ora recorrente, também não se manifesta sobre essa impropriedade.
8.4.	Por fim, observou-se a necessidade de maior alinhamento entre o Ministério e a Agência no planejamento das atividades, principalmente na atual perspectiva de mudança do perfil estratégico da ABDI, que passará a ter um viés mais executivo, de atendimento a empresas, do que produção de relatórios de análise (peça 6, p. 12) .
8.5.	Soma-se a isso, o fato de o MDIC reconhecer que a Agência tem dificuldade em definir o seu negócio e seu clientes, dificultando o estabelecimento de indicadores abrangentes e representantes do core business da instituição. Desse modo, entendeu-se ser necessário maior alinhamento entre os atores ainda na construção do planejamento, a fim de evitar que mudanças tão substanciais sejam necessárias (peça 6, p. 34) .
8.6.	Desse modo, conforme observado, o acompanhamento do MDIC sobre o Contrato de Gestão da ABDI apresenta parâmetros definidos quanto aos prazos, atores e artefatos envolvidos, agregando mais objetividade ao processo. Por outro lado, detectou-se um baixo alinhamento entre os setores técnicos do MDIC e da Agência, gerando grandes mudanças no planejamento do exercício 2016 e impactando na consecução das metas (peça 6, p. 38) .
8.7.	Não compromete a análise das contas de 2016 o fato de as providências elencadas pela Corte de Contas não constarem do Relatório produzido pela Controladoria Geral da União. Vale lembrar que as manifestações do controle interno não vinculam o TCU. De acordo com suas atribuições constitucionais, este Tribunal não está obrigado a seguir eventual entendimento de outros órgãos da Administração Pública, permitindo concluir de forma diferente, porém, fundamentada. 
CONCLUSÃO
9.	Em face das análises anteriores, conclui-se que:
a) não há razões para afastar as ressalvas contidas no relatório fundamentador do acórdão ora vergastado, a ponto de alterar o julgamento das contas regulares com ressalva dos ora recorrentes;
b) com relação a ressalva atribuída ao Sr. Marcos Jorge de Lima referente à intempestividade na designação e na efetiva atuação do grupo de acompanhamento de que trata o art. 33 do Decreto 7.819/2012, que regulamentou o Programa Inovar-Auto, o afastamento de sua responsabilização não altera o julgamento, vez que existem outras impropriedades detectadas no exercício que fundamentam a ressalva de suas contas;
b) ante as impropriedades detectadas e os argumentos expostos pelos ora recorrentes, vale lembrar que a Lei Orgânica desta Corte de Contas disciplina, em seu art. 16, II, que a inexistência de dano ao erário e a constatação de falhas formais e/ou impropriedades na prestação de contas, importa no julgamento pela regularidade com ressalva das contas, com quitação do responsável.
9.1.	Com base nessas conclusões, entende-se que o acórdão recorrido é regular e válido e, no mérito, à míngua de novos elementos aptos a modificar os fundamentos daquele julgado, há que ser negado provimento aos presentes recursos.
PROPOSTA DE ENCAMINHAMENTO
10.	Diante do exposto, com fundamento nos artigos 32, inciso I, e 33 da Lei 8.443/1992, submetem-se os autos à consideração superior, propondo-se:
a) conhecer dos recursos para, no mérito, negar-lhe provimento; 
b) comunicar aos recorrentes e aos demais interessados, a deliberação que vier a ser proferida por esta Corte."
	É o relatório.

não há

Subprocurador-Geral Paulo Soares Bugarin.

CONTAS ANUAIS. EXERCÍCIO DE 2016. CONTAS REGULARES COM RESSALVAS DE ALGUNS DOS RESPONSÁVEIS E REGULARES DE OUTROS. RECURSO DE RECONSIDERAÇÃO. CONHECIMENTO. PROVIMENTO A DOIS DOS RECURSOS. NEGATIVA DE PROVIMENTO A OUTRO.

PRESTAÇÃO DE CONTAS (PC)

Secretaria de Recursos (SERUR); Secretaria de Controle Externo do Desenvolvimento Econômico (SecexDesen).

Trata-se de recursos de reconsideração interpostos pelos srs. Marcos Jorge de Lima, Igor Nogueira Calvet e Yana Dumaresq Sobral Alves contra o Acórdão 5094/2019-TCU-Primeira Câmara, proferido em tomada de contas da Secretaria Executiva do Ministério da Indústria, Comércio Exterior e Serviços - exercício de 2016.
2.	Mediante o referido acórdão, no que interessa no presente momento processual, os recorrentes tiveram suas contas julgadas regulares com ressalva em razão das seguintes ocorrências (peça 15) :
a) srs. Marcos Jorge de Lima (então Secretário-Executivo do Ministério da Indústria, Comércio Exterior e Serviços) , Yana Dumaresq Sobral Alves (então Subsecretaria de Informação e Gestão Estratégica) e Igor Nogueira Calvet Carlos e Augusto Grabois Gadelha (então Secretários do Desenvolvimento e Competitividade Industrial) :
- intempestividade na designação e na efetiva atuação do grupo de acompanhamento de que trata o art. 33 do Decreto 7.819/2012, que regulamentou o Programa Inovar-Auto;
b) sr. Marcos Jorge de Lima (então Secretário Executivo) :
- vulnerabilidade da segurança da informação em decorrência da não estruturação da equipe de tratamento e resposta a incidentes em redes computacionais, conforme estabelece o art. 5º, V, da IN GSI 1/2008; 
- elevado estoque de prestações de contas não analisadas relativas a transferências concedidas pelo extinto Ministério da Indústria, Comércio Exterior e Serviços; 
- baixo alinhamento institucional da unidade jurisdicionada com a Agência Brasileira de Desenvolvimento Industrial no planejamento das atividades a serem executadas no âmbito do contrato de gestão existente entre elas.
6.	Por estarem presentes os requisitos de admissibilidade previstos nos arts. 32, inciso I, e 33 da Lei 8.443/1992, cabe conhecer dos recursos e adentrar-lhes o mérito. 
II
7.	Tanto a unidade técnica quanto o Ministério Público junto ao TCU entenderam que as alegações recursais não merecem prosperar. 
8.	Em relação à primeira ocorrência, destaco que se refere ao Programa Inovar-Auto, instituído pelo Decreto n° 7.819/2012, que regulamentou a Lei 12.715/2012. 
9.	Em seu art. 33°, esse Decreto estabeleceu também a criação de "Grupo de Acompanhamento composto de representantes dos Ministérios da Fazenda, do Desenvolvimento, Indústria e Comércio Exterior e da Ciência, Tecnologia e Inovação, designados por ato conjunto, com o objetivo de definir os critérios para monitoramento dos impactos deste Decreto em termos de produção, emprego, investimento, inovação, preço e agregação de valor".
10.	Esse grupo somente foi instituído quatro anos depois da edição do decreto, em 19/12/2016, de forma que, consoante manifestado pela unidade técnica a quo, entendimento acatado mediante o acórdão recorrido, "houve relevante intempestividade entre o início do Programa e a designação formal do Grupo de Acompanhamento responsável por estabelecer os mecanismos necessários para a correta aferição dos resultados e impactos obtidos por esse programa central da Política Automotiva" (peça 11, p. 6) . 
11.	Nesse contexto, a Secretaria de Recursos entende que, como os recorrentes estavam à frente de cargos de gestão do Ministério no exercício de 2016, eles deveriam ser responsabilizados por eventual atraso ocorrido no exercício.
12.	Acontece que, para a atribuição de responsabilidades por determinada conduta ilícita (omissiva ou comissiva) , deve haver a indicação da conduta considerada inadequada e qual seria o comportamento esperado do gestor. Não basta para tanto um mero batimento entre o período de exercício de determinado cargo público e o resultado danoso, pois tratar-se-ia de responsabilização objetiva, hipótese, em regra, não aplicável aos processos no âmbito desta Corte. 
13.	Nessa linha, trago à baila o decidido pelo Tribunal mediante o Acórdão 1205/2009-TCU-Plenário, proferido em consulta:
"a responsabilização de agentes sujeitos à atuação controladora do Tribunal de Contas da União depende da efetiva participação (comissiva ou omissiva) desse agente na consumação de dada irregularidade e, também, da comprovação de que teria agido com culpa (dolo ou culpa em sentido estrito) ;"
14.	No caso em tela, verifica-se que a omissão perdurava desde o exercício de 2012 e foi sanada no exercício de que trata estas contas, de forma que entendo correta a conduta dos responsáveis ao solucionarem o problema. Em sendo assim, julgo que a apontada ressalva nas contas não merece persistir.
II
15.	A segunda ocorrência refere-se à vulnerabilidade da segurança da informação em decorrência da não estruturação da equipe de tratamento e resposta a incidentes em redes computacionais, conforme estabelece o art. 5º, V, da IN GSI 1/2008.
16.	A matéria sofreu os seguintes comentários do órgão de controle interno (peça 6, p. 6) : 
"em 2016, foram aprovadas as normas de segurança complementares para dar exequibilidade à Política de Segurança das Informações e Comunicações (Posic) , através do Comitê de Gestão Digital. Foi designado, também pelo Comitê, o Gestor de Segurança Institucional. 
Todavia, a efetividade da gestão da segurança institucional está em alto risco devido à ausência de estruturação da Equipe de Tratamento e Resposta a Incidentes de Redes (Etir) , sobretudo pela falta de pessoal especializado para desempenho das atividades. 
A atuação da Etir tem papel corretivo e preventivo, e, ambos estão em risco porque, embora prometida para o final de 2017, segundo o Mdic, não existem recursos humanos para sua constituição e funcionamento. 
Em resumo, a governança de TI, pelos resultados de 2016, apresentou evolução e tem perspectiva de assim continuar pelas ações iniciadas naquele exercício com previsão de resultados em 2017, com exceção da gestão da segurança institucional, em razão dos obstáculos enfrentados para a estruturação da Etir." (grifou-se) . 
17.	Pelo que se vê, no exercício foram adotadas medidas efetivas referentes à Política de Segurança das Informações. Assim, em que pese não ter sido estruturada a Equipe de Tratamento e Resposta a Incidentes de Redes (Etir) , entendo que houve ações positivas dos gestores no tratamento do tema, de forma que entendo não haver fundamentos para a aposição de ressalva nas contas por esta razão.
III
18.	A terceira ocorrência diz respeito ao elevado estoque de prestações de contas não analisadas relativas a transferências concedidas pelo extinto Ministério da Indústria, Comércio Exterior e Serviços. O órgão de controle interno efetuou as seguintes considerações (peça 6, p. 10) :
"no exercício 2016, houve um incremento do passivo de convênios, uma vez que 79% (22 dos 28 convênios detectados) com data limite de prestação de contas para o ano de 2016 não foram finalizados."
19.	Nesse caso, entendo pertinentes as considerações da unidade técnica no sentido de que a ressalva merece ser mantida, pois as medidas adotadas não foram suficientes para evitar o crescimento do estoque de prestações de contas não analisadas.
IV
20.	A última ocorrência refere-se ao baixo alinhamento institucional da unidade jurisdicionada com a Agência Brasileira de Desenvolvimento Industrial no planejamento das atividades a serem executadas no âmbito do contrato de gestão existente entre elas.
21.	Consoante expôs a unidade técnica, "na análise empreendida pela CGU, foi identificado que, para o exercício 2016, foram realizadas diversas alterações no planejamento de exercício, impactando no resultado alcançado no período. Diante de tal fato, evidenciou-se a necessidade de maior alinhamento entre a ABDI e o MDIC, ainda no planejamento das atividades, a fim de se evitar grandes mudanças na revisão, quando as atividades planejadas já estão em execução" (peça 6, p. 4) 
22.	Acontece que o Relatório da Controladoria-Geral da União indica que as alterações no planejamento da execução do contrato de gestão ocorreram no mês de setembro de 2016. Assim, como o sr. Marcos Jorge de Lima (então Secretário-Executivo do Ministério da Indústria, Comércio Exterior e Serviços) somente tomou posse em 25/10/2016, essa ocorrência não pode ser-lhe imputada.
V
23.	Feitas essas considerações, por se afastar a única ressalva imposta nas contas dos srs. Yana Dumaresq Sobral Alves e Igor Nogueira Calvet, cabe dar provimento a seus recursos de reconsideração de forma a julgar suas contas regulares com quitação plena.
24.	Quanto ao sr. Marcos Jorge de Lima, cabe negar provimento a ser recurso e manter a regularidade com ressalva de suas contas, em razão de não terem sido afastados todos os fatos que ensejaram essa ressalva.
25.	Nos termos do art. 281 do Regimento Interno do TCU, o afastamento de algumas das ressalvas das presentes contas anuais deve ser aproveitado aos demais gestores responsabilizados por esses fatos.
Diante do exposto, voto por que o Tribunal adote o acórdão que ora submeto à deliberação deste Colegiado. 
 
TCU, Sala das Sessões Ministro Luciano Brandão Alves de Souza, em 3 de dezembro de 2019.
BENJAMIN ZYMLER 
Relator